臺灣新竹地方法院刑事判決　　　　　　　 99年度訴字第323號
公　訴　人　臺灣新竹地方法院檢察署檢察官
被　　　告　林德建
上列被告因違反毒品危害防制條例案件，經檢察官提起公訴（99
年度毒偵字第1139號），本院判決如下：
   主  文
林德建無罪。
   理  由
一、公訴意旨略以：被告林德建前曾因施用毒品案件經送觀察勒
    戒、戒治執行完畢，復因施用毒品案件經本院判刑並執行完
    畢。仍不知悔改，又基於施用第一級毒品之犯意，於民國99
    年5 月19日上午8 時許，在新竹市東門市場廁所內，非法施
    用第一級毒品海洛因1 次。嗣於同日晚上9 時50分許因另案
    經新竹市警察局第二分局緝獲後於翌日即99年5 月20日上午
    7 時許採集其尿液檢體送驗，結果呈嗎啡、可待因陽性反應
    （被告之尿液檢體亦呈安非他命、甲基安非他命陽性反應部
    分另經檢察官併案本院99年度審訴字第504 號案審理，惟經
    本院以非屬同一案件而退併），始悉上情。
二、證據能力之判斷：
（一）按被告之自白，雖為證據之一種，但依刑事訴訟法第一百
      五十六條第一項規定，被告之自白，須非出於強暴、脅迫
      、利誘、詐欺、疲勞訊問、違法羈押或其他不正之方法，
      且與事實相符者，始得為證據。依同條第二項規定，被告
      之自白，不得作為有罪判決之唯一證據，仍應調查其他必
      要之證據，以察其是否與事實相符。其第三項規定被告陳
      述其自白係出於不正之方法者，應先於其他事證而為調查
      。其立法意旨，乃欲以補強證據擔保自白之真實性，亦即
      以補強證據之存在，藉之限制自白在證據上之價值，防止
      偏重自白，發生誤判之危險。依上開規定，被告任意性之
      自白始有證據能力，法院才能採為認定犯罪事實之裁判基
      礎，在自白是否出於任意性有疑義時，應先對自白之任意
      性為調查。而決定自白是否出於任意性，應就客觀之訊問
      方法及被告主觀之自由意思，綜合全部事實而為具體之判
      斷，最高法院96年度台上字第3102號判決可資參照。
（二）本件被告以其於偵查中坦承於99年5 月19日上午曾施用第
      一級毒品海洛因一節非屬任意性自白，並辯稱：其於偵查
      中原本僅供述施用第二級毒品、未施用第一級毒品，但因
      檢察官告以施用第二級毒品部分將以併案方式併由法院審
      理，而第一級毒品驗尿所得數據比前次查獲時更高，不信
      其未施用第一級毒品云云，其因未見到驗尿之數據，檢察
      官要其交代，只好承認施用第一級毒品等語。經本院當庭
      勘驗被告於99年7 月9 日在臺灣新竹地方法院檢察署（下
      稱新竹地檢署）第七偵查庭偵訊過程之光碟如下（參本院
      卷第29頁）：
      (一)就99年度毒偵字第1139號卷第38頁之筆錄與光碟內容吻
        合。
      (二)就第39頁筆錄第一個問答（即「問：你在99年5 月18日
        是否也曾於新竹縣竹北市縣○○路86前為警查獲？」「
        答：是」），也與光碟內容吻合。
      (三)就第39頁筆錄第二個問題（即「該次查獲後至本件查獲
        止，有無再施用毒品？」，被告先回答「沒有」，檢察
        官告以「不可能，一級毒品不可能沒有，二級毒品沒有
        也就算了，我不相信，海洛因的數據愈來愈高，我可以
        放過你二級，但是一級不可能沒有」。被告沈默。
      (四)就第39頁筆錄第三個問題（即「你何時何地又再施用海
        洛因？」）被告回答「只有13、14號用過」，檢察官表
        示「我在問你，你18號被警查獲出去之後，19號有沒有
        再用海洛因，你用這麼多不會忘記，你12、18號、19號
        都被抓，案件都在我這裡」。被告回答「18號晚上有用
        」。檢察官問「會不會是19號白天」。被告回答「19號
        上午8 點有用海洛因」。
      依上開偵訊內容以觀，本件被告於99年5 月19日為警查獲
      後案移新竹地檢署偵查之初僅坦承施用第二級毒品，並未
      坦承施用第一級毒品，係因檢察官對被告告以上開內容，
      被告始改口承認於99年5 月19日上午8 時許曾施用第一級
      毒品海洛因，而觀諸卷附被告於99年5 月20日上午6 時50
      分許採尿送驗之台灣尖端先進生技醫藥股份有限公司（下
      稱尖端公司）濫用藥物檢驗報告，被告尿液中嗎啡、可待
      因濃度分別為5510、570ng/ml（參99毒偵1139卷第9 頁）
      ；另被告於99年5 月18日上午9 時30分許採尿送驗之詮昕
      科技股份有限公司（下稱詮昕公司）濫用藥物檢驗報告，
      其尿液中嗎啡、可待因濃度分別為10142 、2454ng/ml （
      參本院審訴卷第9 頁），亦即被告於99年5 月20日上午採
      尿之嗎啡濃度數據並未較99年5 月18日上午採尿之嗎啡濃
      度數據高，實無偵查檢察官於偵查中所述「海洛因的數據
      愈來愈高」之情形，堪認被告於偵查中係因檢察官告以錯
      誤之訊息，且以「放過施用第二級毒品、但須坦承施用第
      一級毒品」之方式始有上開之自白，參照前揭說明，堪認
      被告於偵查中自白「於99年5 月19日上午8 時許有施用第
      一級毒品海洛因」應屬非任意性自白，依刑事訴訟法第15
      6 條第1 項規定之反面解釋，自不得作為證據。
（三）次按「被告以外之人於審判外之言詞或書面陳述，除法律
      有規定者外，不得作為證據。」，刑事訴訟法第159 條第
      1 項雖定有明文，然「法院或檢察官得囑託醫院、學校或
      其他相當之機關、團體為鑑定，或審查他人之鑑定，並準
      用第203 條至第206 條之1 之規定；其須以言詞報告或說
      明時，得命實施鑑定或審查之人為之。」、「鑑定之經過
      及其結果，應命鑑定人以言詞或書面報告。」，同法第20
      8 條第1 項、第206 條第1 項亦分別定有明文。是法院或
      檢察官依刑事訴訟法第208 第1 項之規定，囑託鑑定機關
      所出具之鑑定報告，應屬刑事訴訟法第206 條第1 項之鑑
      定報告，為傳聞法則之例外，另囑託包括檢察官直接囑託
      ，或概括指定而由警察機關逕送鑑定之情形。經查：本案
      尖端公司檢驗被告尿液所為之濫用藥物檢驗報告（參99毒
      偵1139卷第9 頁）及另案詮昕公司檢驗被告尿液所為之濫
      用藥物檢驗報告（參本院審訴卷第9 頁），係檢察官於偵
      查中概括指定而指揮司法警察機關逕送鑑定機關所為之尿
      液鑑定報告；又法務部調查局99年12月8 日調科壹字第09
      900538840 號函及100 年1 月18日調科壹字第1000002748
      0 號函（參本院審訴卷第44頁、本院卷第48頁）均係本院
      函囑鑑定機關所為之鑑定文書，均應屬刑事訴訴法第159
      條第1 項：「被告以外之人於審判外之言詞或書面陳述，
      除法律有規定者外，不得作為證據。」，所稱「法律有規
      定者」之例外情形，而具有證據能力。
三、按犯罪事實應依證據認定之，無證據不得認定犯罪事實。又
    不能證明被告犯罪者，應諭知無罪之判決，刑事訴訟法第15
    4條、第301條第1 項分別定有明文。又事實之認定，應憑證
    據，如未能發現相當證據，或證據不足以證明，自不能以推
    測或擬制之方法，為裁判基礎（最高法院40年臺上字第86號
    判例參照）；認定不利於被告之事實，須依積極證據，苟積
    極證據不足為不利於被告之事實認定時，即應為有利於被告
    之認定，更不必有何有利之證據（最高法院30年上字第 816
    號判例參照）；且認定犯罪事實，所憑之證據，無論直接或
    間接證據，其為訴訟上之證明，須於通常一般之人均不致有
    所懷疑，而得確信其為真實之程度者，始得據之為有罪之認
    定，倘其證明尚未達到此一程度，而有合理性懷疑之存在時
    ，即無從為有罪之認定（最高法院76年臺上字第4986號判例
    參照）。本件公訴意旨無非係以被告於偵查中之供述暨被告
    為警查獲後採集之尿液經尖端公司檢驗呈嗎啡、可待因陽性
    反應之濫用藥物檢驗報告為依據。訊之被告則堅決否認於99
    年5 月19日上午8 時許有施用第一級毒品犯行，辯稱其於99
    年5 月18日上午7 時30分許為警查獲前曾施用海洛因，但於
    該次查獲後即未再施用海洛因等語。經查：
（一）被告於偵查中之供述就其自白曾於99年5 月19日上午8 時
      許施用第一級毒品海洛因部分，業經本院認定無證據能力
      ，已如前述。
（二）尖端公司就被告於99年5 月20日上午6 時50分許採集之尿
      液檢驗後所出具之濫用藥物檢驗報告固記載被告尿液中嗎
      啡、可待因濃度分別為5510ng/ml 、570ng/ml，此有勘察
      採證同意書、新竹市警察局犯罪嫌疑人尿液採驗作業管制
      紀錄、尖端公司濫用藥物檢驗報告附卷可稽（參99毒偵11
      39卷第7-9 頁）。惟被告於99年5 月19日晚上9 時50分許
      為新竹市警察局第二分局緝獲前，甫於99年5 月18日上午
      7 時30分許為新竹縣政府警察局竹北分局查獲，其於同日
      上午9 時27分至39分間採尿送詮昕公司檢驗結果，其尿液
      中嗎啡、可待因濃度分別為10142ng/ml、2454ng/ml （參
      99毒偵1101卷宗影本），且其該次施用第一級毒品犯行亦
      經本院以99年度審訴字第504 號判決判處有期徒刑8 月，
      此有本院99年度審訴字第504 號判決在卷可憑（參本院卷
      第42-45 頁）。茲被告於前後不到2 日內經警查獲2 次，
      且於前後不到2 日內採尿2 次，該2 次採尿送驗結果雖均
      呈嗎啡、可待因陽性反應，然前後2 次之檢出濃度數據差
      距甚大，前次之嗎啡、可待因檢出濃度數據（10142ng/ml
      、2454ng/ml ）遠大於後次之嗎啡、可待因檢出濃度數據
      （5510ng/ml 、570ng/ml），甚至後次之嗎啡檢出濃度出
      數據約僅係前次之嗎啡檢出濃度數據之一半。倘被告確於
      起訴書所載之99年5 月19日上午8 時許曾施用第一級毒品
      海洛因，其該次採尿之嗎啡檢出濃度數據應與前次檢出濃
      度數據大致接近，實無可能2 次嗎啡檢出濃度數據差距甚
      大，是被告辯稱於99年5 月18日為警查獲即未再施用海洛
      因等語尚非全然無據。
（三）又經本院檢附被告該2 次之尿液檢驗報告暨本院99年度審
      訴字第504 號判決暨該案之審判筆錄函請法務部調查局鑑
      定若被告於99年5 月18日上午7 時30分許前施用海洛因，
      並分別於99年5 月18日上午9 時30分許及99年5 月20日上
      午6 時50分許採尿，該2 次採集之尿液有可能分別檢出詮
      昕公司出具之濫用藥物檢驗報告（嗎啡、可待因濃度分別
      為10142ng/ml、2454ng/ml ）及尖端公司出具之濫用藥物
      檢驗報告（嗎啡、可待因濃度分別為5510ng/ml 、570ng/
      ml），此有法務部調查局100 年1 月18日調科壹字第1000
      0027480 號函在卷可佐（參本院卷第48頁）。而本院前尚
      以上開2 公司分別出具之濫用藥物檢驗報告函請法務部調
      查局鑑定被告是否有可能於99年5 月18日至99年5 月20日
      之間有再次施用第一級毒品之行為，經該局函覆「因可供
      研判資料不足難以回覆」，亦有該局99年12月8 日調科壹
      字第09900538840 號函存卷可參（參本院審訴卷第44頁）
      。綜核上情，實無從證明被告確有公訴人所指於99年5 月
      19日上午8 時許施用第一級毒品犯行。
（四）公訴人雖另以行政院衛生署藥物檢驗局（下稱藥檢局）曾
      於81年9 月8 日以（81）藥檢壹字第8114885 號函「海洛
      因經注射入人體後，約百分之80於24小時內自尿中排出，
      一般而言，尿液中能否驗出嗎啡陽性反應，與其投與量、
      投與途徑、採尿時間、個人體質及檢驗方法之靈敏度有關
      ，國外曾有文獻報導注射6 毫克之海洛因鹽酸鹽，其代謝
      物嗎啡之平均可檢出時限約為26小時（最低檢出量為300n
      g/ml）」為據，認被告2 次採尿時間相距約為46小時，已
      逾上開成年人投與海洛因後經由尿液完全排出之最大時限
      26小時，而推認被告應有於99年5 月20日上午6 時50分許
      採尿往前回溯26小時內再施用第一級毒品海洛因之犯嫌，
      並提出藥檢局之上開函文為據（參本院卷第53頁）。然該
      函文亦已明示「尿液中能否驗出嗎啡陽性反應，與其投與
      量、投與途徑、採尿時間、個人體質及檢驗方法之靈敏度
      有關」，故所謂「26小時」僅係平均可檢出時限，並非絕
      對標準。況該函文亦明示「嗎啡經注射入人體後，90％以
      上於廿四小時內自尿中排出，國外曾有文獻報導注射二十
      毫克之嗎啡硫酸鹽，其嗎啡之平均可檢出時限約為45小時
      」，要難以前揭藥檢局之函文逕行排除上開法務部調查局
      之鑑定結果。至公訴人聲請再將本件另送法務部法醫研究
      所鑑定被告是否有可能於99年5 月18日至99年5 月20日之
      間有再次施用第一級毒品之行為云云，然此部分前經本院
      函請法務部調查局鑑定結果已如前述，在公訴人未另補強
      其他證據之下，核無再送鑑定之必要，附此敘明。
四、末按，檢察官就被告犯罪事實，應負舉證責任，並指出證明
    之方法，刑事訴訟法第161 條第1 項定有明文。因此，檢察
    官對於起訴之犯罪事實，應負提出證據及說服之實質舉證責
    任。倘檢察官所提出之證據，不足為被告有罪之積極證明，
    或其闡明之證明方法，無從說服法院以形成被告有罪之心證
    ，基於無罪推定之原則，自應為被告無罪判決之諭知。參照
    前開論述，公訴人所提出之各項證據，顯尚有諸多合理性懷
    疑之存在，而未達於通常一般人均不致於有所懷疑，而得確
    信為真實之程度，自不足以說服本院形成被告於前案查獲後
    翌日之99年5 月19日上午8 時許有施用海洛因而犯施用第一
    級毒品罪之心證，依「罪證有疑、利於被告」之證據法則，
    自應逕為有利於被告之認定，更不必有何有利之證據。此外
    ，本院復查無其他積極證據足資證明被告有何公訴人所指之
    施用第一級毒品犯行，應認為被告犯罪尚屬不能證明，爰諭
    知無罪之判決。
據上論斷，應依刑事訴訟法第301 條第1 項前段，判決如主文。
本案經檢察官趙佳儀到庭執行職務。
中    華    民    國   100    年    3     月    18    日
                  刑事第二庭    審判長法  官   賴淑敏
                                      法  官   楊數盈
                                      法  官   王子謙
以上正本證明與原本無異。
如不服本判決應於收受判決後10日內向本院提出上訴書狀，並應
敘述具體理由。其未敘述上訴理由者，應於上訴期間屆滿後20日
內向本院補提理由書(均須按他造當事人之人數附繕本)「切勿逕
送上級法院」。
中    華    民    國   100    年    3     月    18    日
                                      書記官   劉亭筠